【裁判字號】    99,交聲,1079
【裁判日期】    990924
【裁判案由】    違反道路交通管理處罰條例聲明異議
【裁判全文】
臺灣士林地方法院刑事裁定            99年度交聲字第1079號
原處分機關  交通部公路總局臺北區監理所板橋監理站
異  議  人  甲○○
即受處分人
上列異議人即受處分人因違反道路交通管理處罰條例案件，對於
交通部公路總局臺北區監理所板橋監理站中華民國99年8 月24日
板監裁字第裁41-C00000000號裁決書所為之處分，聲明異議，本
院裁定如下：
    主  文
原處分撤銷。
甲○○汽車駕駛人，駕駛汽車經測試檢定酒精濃度超過規定標準
，吊扣其輕型機車駕駛執照壹年，並應接受道路交通安全講習。
    理  由
一、原處分意旨略以：異議人即受處分人甲○○於民國99年5 月
    20日凌晨1 時34分許，酒後騎乘車牌號碼QPB-300 號輕型機
    車，行經臺北縣中和市○○路175 號前時，經警測得其呼氣
    酒精濃度達每公升0.57毫克，已超過規定標準，掣單舉發後
    ，由原處分機關依道路交通管理處罰條例第35條第1 項第1
    款、第24條規定，裁處罰鍰新臺幣（下同）4 萬5,000 元，
    吊扣駕駛執照12個月，並應參加道路安全講習等語。
二、聲明異議意旨略以：伊前揭酒後駕車之違規行為，已經檢察
    官以涉犯公共危險罪嫌，予以緩起訴處分確定，命依刑事訴
    訟法第253 條之2 第5 款規定，自99年8 月27日起至同年9
    月30日止，向指定機構或團體，提供80小時之義務勞務，基
    於一罪不二罰，請求撤銷罰單等語。
三、按汽車駕駛人有飲用酒類或其他類似物後其吐氣所含酒精濃
    度超過每公升0.25毫克或血液中酒精濃度超過百分之0.05以
    上，不得駕車，道路交通安全規則第114 條第2 款定有明文
    。又汽車駕駛人，駕駛汽車經測試檢定酒精濃度超過規定標
    準者，處1 萬5,000 元以上6 萬元以下罰鍰，並當場移置保
    管該汽車及吊扣其駕駛執照1 年；汽車駕駛人有第35條第1
    項規定之情形者，應接受道路交通安全講習，道路交通管理
    處罰條例第35條第1 項第1 款、第24條第1 項第2 款亦分有
    明文。
四、經查，異議人於前揭時地酒後騎乘輕型機車，經警測得呼氣
    酒精濃度達每公升0.57毫克，由原處分機關裁處罰鍰4 萬5,
    000 元及吊扣駕駛執照乙節，為異議人自承在卷（見本院卷
    第4 頁），並有舉發違反道路交通管理事件通知單、本件裁
    決書、送達證書在卷可稽（見本院卷第6 至8 頁）。又異議
    人因此同一違規事實，經警以涉犯刑法第185 條之1 罪嫌，
    報請臺灣板橋地方法院檢察署檢察官偵辦後，由檢察官予以
    緩起訴之處分（偵查案號：99年度速偵字第3353號），定緩
    起訴期間為2 年，並命異議人向該署指定之政府機關、政府
    機構、行政法人、社區或其他符合公益目的之機構或團體提
    供80小時之義務勞務，於99年6 月11日該緩起訴處分確定，
    至101 年6 月10日緩起訴期間始屆滿，目前尚在緩起訴期間
    內，而異議人並申請自99年8 月27日起至同年9 月30日止，
    向重陽國小提供80小時義務勞務（執行案號：99年度緩護勞
    第442 號）等情，除據異議人陳明在卷（見本院卷第4 頁）
    外，並有該案緩起訴處分書、臺灣高等法院檢察署處分書（
    99年度上職議字第8133號）、臺灣高等法院被告前案紀錄表
    、義務勞務受處分人預訂履行計畫申請書、臺灣板橋地方法
    院檢察署緩起訴處分義務勞務執行通知書附卷可按（見本院
    卷第9 、11至16頁），以上各情均堪認定。
五、本件異議人既有如上違規事實，原處分機關援引首揭規定對
    異議人為裁罰，固非無據。惟查：
  (一)關於原處分裁處罰鍰部分：
  1.按酒後駕車經檢察官為緩起訴處分，並命被告向公益團體捐
    款或提供義務勞務者，被告係履行檢察官為緩起訴處分命令
    ，此等命令名義上雖非刑罰，但仍是一種特殊的處遇措施，
    造成被告之財產減少或義務增加，性質上亦屬干預人民自由
    之處分，與刑事制裁無異，實質上仍屬行政罰法第26條第1
    項所稱之「刑事法律處罰」。又檢察官之緩起訴處分於緩起
    訴期間內，有下列情形之一者，檢察官得依職權或依告訴人
    之聲請撤銷原處分，繼續偵查或起訴：(1)於期間內故意更犯
    有期徒刑以上刑之罪，經檢察官提起公訴者。(2)緩起訴前，
    因故意犯他罪，而在緩起訴期間內受有期徒刑以上刑之宣告
    者。(3)違背第253 條之2 第1 項各款之應遵守或履行事項者
    ，刑事訴訟法第253 條之3 第1 項定有明文。據此可徵經檢
    察官為「緩起訴」處分者，於「緩起訴」之猶豫期間內，最
    終是否會被檢察官提起公訴，猶懸而未定，亦即「緩起訴」
    處分於猶豫期間內尚未具有實質之確定力，檢察官仍得根據
    上開規定依職權或依告訴人之聲請，將被告「緩起訴」處分
    撤銷。而行政罰法第26條明定一事不二罰原則，且應受行政
    罰之行為如經不起訴處分或為無罪、免訴、不受理、不付審
    理之裁判「確定」者，始得依違反行政法上義務規定裁處之
    ，並未包括「緩起訴」處分在內，雖「緩起訴」處分之最終
    使被告免於刑事訴追之效果與「不起訴」處分之效果相同，
    惟依行政罰法第26條第2 項之立法意旨，亦必須待緩起訴處
    分實質確定時，被告才最終地確定免於受刑事訴追，原處分
    機關始得為行政裁罰，亦即在緩起訴期間內即猶豫期間期滿
    前，該緩起訴處分仍有被撤銷之可能，此時原處分機關若依
    法為行政裁決，將使受處分人有同時遭受行政處罰及刑事訴
    追之危險，顯與行政罰法第26條規定之立法意旨相違背。準
    此，自行政罰法第26條規定立法意旨為有利於行為人之解釋
    ，應認應受行政裁罰之行為，關於罰鍰部分，同一事實如經
    緩起訴處分確定者，亦有行政罰法第26條明定一事不二罰原
    則之適用（臺灣高等法院暨所屬法院96年法律座談會刑事類
    提案第36號、98年法律座談會刑事類提案第24號參照）。
  2.本件異議人因前揭違規行為，既同時經檢察官為緩起訴之處
    分確定，目前尚在緩起訴期間內，迄101 年6 月10日緩起訴
    期間始為屆滿，則須在此期間內異議人未發生撤銷緩起訴之
    事由，該緩起訴處分始生實質之確定力，亦即最終發生與「
    不起訴」處分效果相同之使被告免於刑事訴追，是在緩起訴
    期間屆滿前，異議人仍隨時有被撤銷緩起訴再予刑事追訴之
    風險，因而原處分機關在緩起訴期間屆滿前之99年8 月24日
    ，所為裁處罰鍰4 萬5,000 元之處分，依上說明，自有致生
    異議人受一事二罰之危險，尚難謂合。
  3.至原處分機關雖添具意見略以：依交通部95年7 月17日交路
    字第0950006986號函及法務部98年10月19日法律決字第0980
    700687號函，緩起訴者乃附帶條件之不起訴處分，亦即係不
    起訴之一種，當依行政罰法第26條第2 項規定辦理，得依違
    反行政法上義務規定裁處云云，惟核其所稱之函文，性質上
    要屬行政機關就法規為釋示之行政命令，固得供本院參考，
    但本院不受其拘束，仍應依據法律為獨立之判斷（司法院大
    法官釋字第216 號解釋參照），附此敘明。
  (二)關於原處分裁處吊扣駕駛執照部分：
  1.按道路交通管理處罰條例第68條於94年12月14日修正時（自
    95年3 月1 日施行），已刪除「吊扣」駕駛執照處分之效力
    擴及所持有各級車類駕駛執照之規定，係立法者考量違規吊
    扣駕駛執照，不宜連其他如職業上、生活上所需之駕駛執照
    一併吊扣，否則恐影響人民工作及生活甚鉅，失之過酷，此
    有立法院第6 屆第2 會期交通委為會全體委員會議紀錄（見
    立法院公報94卷48期3430號二冊第107 至136 頁）、院會紀
    錄及修正條文說明欄記載（見立法院公報94卷70期3452號第
    135 至141 頁）可考，足見立法意旨僅限吊扣違規當時所駕
    駛車輛之駕駛執照，不得吊扣所持有各級車類之駕駛執照，
    乃衡平維護道路交通安全與違規駕駛人工作財產權後，依比
    例原則所為之立法裁量，本院應予尊重。又酒醉駕車行為固
    製造法所不容許之風險，惟從風險實現觀點而言，酒後所駕
    車類究係機車、小客車甚或大客車，對交通安全所生危害，
    實甚殊異，如駕駛人駕駛低一級之車類違反道路交通管理處
    罰條例規定時，不論其所造成之實害結果一律吊扣駕駛人所
    持有之各類駕駛執照，亦有違相同事件相同處理，不同事件
    不同處理之平等原則，非無處罰「行為人」而非「行為」之
    可議。準此，前揭「吊扣其駕駛執照1 年」之規定，應僅及
    於吊扣與違規當時所駕駛車輛同級之車類駕駛執照。
  2.本件異議人於前揭違規行為時，所駕車輛既係輕型機車，依
    上說明，自僅得吊扣其輕型機車駕駛執照，並無得吊扣其持
    有他級車類駕駛執照之依據，原處分就此並未明確限定吊扣
    駕駛執照為異議人違規當時駕駛車輛種類，亦非適法。
六、綜上所述，異議人既有前揭酒精濃度超過規定標準而駕駛輕
    型機車之違規行為，固應依法裁罰，惟原處分疏未注意，於
    緩起訴期間屆滿前對異議人再處以罰鍰，且未明確限定吊扣
    異議人違規當時駕駛車輛種類之駕駛執照，顯有如上違失，
    異議人就此指摘，為有理由，自應由本院撤銷原處分。又聲
    明異議乃一司法救濟途徑，由法院審查受處分人所涉之違規
    事實是否成立，及原處分所適用之法條是否正確、裁罰是否
    適當，因法院負有司法審查之作用，對原處分失當時，應自
    為處分，以本案而言，就罰鍰、吊照及安全講習等處罰效果
    ，宜為一併重新諭知（臺灣高等法院暨所屬法院98年法律座
    談會刑事類提案第23號參照），本件原處分關於道路安全講
    習部分，既係針對單一違規行為之部分法律效果，自無從割
    裂維持，應併予撤銷，允宜敘明。爰依道路交通管理處罰條
    例第35條第1 項第1 款、第24條第1 項第2 款，自為裁罰如
    主文第2 項所示，以資適法。
據上論斷，應依道路交通管理處罰條例第87條第2 項，道路交通
案件處理辦法第20條前段，裁定如主文。
中    華    民    國    99    年    9     月    24    日
                        交通法庭法  官  李冠宜
以上正本證明與原本無異。
如不服本裁定應於送達後 5日內向本院提出抗告狀。
                                書記官  劉欣怡
中    華    民    國    99    年    9     月    24    日

司法院資訊處製作；財團法人民間司法改革基金會備份。
